【裁判字號】    89,訴,2251
【裁判日期】    900109
【裁判案由】    商業會計法等
【裁判全文】
臺灣板橋地方法院刑事判決                        八十九年度訴字第二二五一號
    公訴人  臺灣板橋地方法院檢察署檢察官
    被  告  丙○○
右列被告因違反商業會計法等案件，經檢察官提起公訴（八十九年度偵字第一一二九
五號），本院判決如左：
    主  文
丙○○商業負責人，以明知為不實之事項，而填製會計憑證，處有期徒刑陸月；又公
司負責人為納稅義務人，以詐術逃漏稅捐，處有期徒刑陸月；應執行有期徒刑拾月。
緩刑參年。
    事  實
一、丙○○係設在台北縣三重市○○路○段八三號四樓揚名機械工程有限公司（下簡
    稱揚名公司）之負責人，為商業負責人，復為從事業務且係依法應納稅義務人之
    負責人，明知如附表所示甲○○等二十四人於民國八十六年間，並未在其公司工
    作及領取任何薪資，竟為逃漏營利事業所得稅，於八十七年一月間某日（起訴書
    誤為八十六年底），在台北縣永和市○○路某會計事務所內，利用不知情之不詳
    姓名成年會計，在其業務上製作之揚名公司八十六年度各類所得扣繳暨免扣繳憑
    單（下稱扣繳憑單）之商業會計憑証上，登載如附表所示甲○○等二十四人於八
    十六年間在揚名公司各領取如附表所示薪資之不實事項，並於八十七年二月間至
    三月間某日，再於上址會計事務所內，利用前不詳姓名成年會計，在該公司業務
    上製作之中華民國八十六年度營利事業所得稅結算申報書上，將上開不實之薪資
    金額虛列為該公司之薪資支出，後即連同上述不實之各類所得暨免扣繳憑單，持
    以向財政部台灣省北區國稅區申報揚名公司八十六年度營利事業所得稅，遂以此
    詐術為揚名公司逃漏八十六年度營利事業所得稅達新台幣（下同）十三萬三千六
    百十八元（起訴書誤為三十一萬七千七百八十四元），使附表所示甲○○等二十
    四人受有須繳納此部分所得稅之危險，並影響稅捐主管機關課稅之正確性，足以
    生損害於甲○○等二十四人及稅捐主管機關。
二、案經甲○○訴由臺灣板橋地方法院檢察署檢察官偵查起訴。
    理  由
一、右揭事實，業據被告丙○○供認屬實，核與被害人甲○○之代理人乙○○於檢察
    官偵查中陳明情形相符，並有甲○○所得之基隆市查調資料明細、臺灣省基隆市
    七堵區社會救助調查表、揚名公司董事股東名單、公司執照、登記事項卡、財政
    部臺灣省北區國稅局北區國稅法裁字第八八○六三五九○號處分書、財政部臺灣
    省北區國稅局八六營所稅稅額繳款書二紙、財政部臺灣省北區國稅局三重稽微所
    北區國稅三重資字第八九○○八六六六號函、甲○○八十六年度各類所得扣繳暨
    免扣繳憑單、財政部臺灣省北區國稅局北區國稅三字第八九○三七八○四號函各
    乙份在卷足憑，是被告自白核與事實相符，應予採信。再按依所得稅法第九十二
    條規定，扣繳義務人應於每年一月底前將上一年內扣繳各納稅義務之稅款數額，
    開具扣繳憑單，彙報該稽徵機關查核。故被告填製附表所示各人之不實扣繳憑單
    ，應係於八十七年一月間，且係在台北縣永和市○○路某會計事務所內，利用不
    知情之不詳姓名成年會計所為，當足是認。另依臺灣板橋地方法院檢察署八十八
    年度他字第二００六號偵查卷第三十八頁所附揚名公司八十六年度營利事業所得
    稅繳款書二紙，揚名公司須補繳之稅額固各為十三萬三千六百十八元及十八萬四
    千一百六十六元，但參諸同卷第三十七頁所附財政部臺灣省北區國稅局處分書北
    區國稅法裁字第八八○六三五九○號處分書所載，十八萬四千一百六十六元乃為
    揚名公司不實申報之罰鍰，故揚名公司逃漏稅捐之數額，容應為十三萬三千六百
    十八元，洵無置疑，起訴書載為三十一萬七千七百八十四元，尚有誤會，併此敘
    明。末者被告於上揭業務上作成之文書登載不實，並持以行使，足令甲○○等二
    十四人受有須繳納此部分所得稅之危險，並影響稅捐主管機關課稅之正確性，足
    以生損害於甲○○等二十四人及稅捐主管機關亦彰彰甚明。綜上，罪證明確，被
    告之犯行，堪予認定。
二、查扣繳憑單，係為證明扣繳事項與薪資發放所編製之憑證，屬「原始憑證」，乃
    係商業會計法第十五條所規定之會計憑證，此有經濟部八十六年六月四日經（８
    ６）商字第八六二一０八０五號函甚明，故被告商業負責人，填製不實之扣繳憑
    單，核其所為係犯商業會計法第七十一條第一款之填製不實會計憑證罪；又其於
    業務上製作之營利事業所得稅結算申報上書登載不實並持以行使部分，則係犯刑
    法第二百十六條行使同法第二百十五條之業務上登載不實文書罪。至被告於業務
    上文書登載不實之低度行為，應為行使之高度行為所吸收，不另論罪。又商業會
    計法第七十一條第一款商業負責人以明知不實之事項而填製會計憑證之處罰規定
    ，與刑法第二百十五條所規範之犯罪態樣相同，即係後者之特別法，應優先後者
    而適用。（最高法院七十九年度台上字第四九六四號判決參酌），附此敘明。再
    ，揚名公司為納稅義務人以事實欄所載詐術逃漏稅捐，被告為其負責人，應依稅
    捐稽徵法第四十七條第一款規定，論以同法第四十一條納稅義務人之負責人以詐
    術逃漏稅捐罪。被告利用不知情之成年會計填製不實扣繳憑單及營利事業所得稅
    結算申報書，並持以行使及逃漏稅捐，應屬間接正犯。至被告所犯商業會計法第
    七十一條第一款之填製不實會計憑證罪及刑法第二百十六條行使同法第二百十五
    條之業務上登載不實文書罪間，有方法結果之牽連關係，應從一重之商業會計法
    第七十一條第一款填製不實會計憑證罪論處；且與所犯稅捐稽徵法第四十七條第
    一款、第四十一條納稅義務人之負責人以詐術逃漏稅捐罪間，犯意各別，行為互
    殊，應分論併罰。至公訴意旨固認被告所犯以詐術逃漏稅捐罪與前揭二罪係屬方
    法結果之牽連關係云云，但公司為法人，公司負責人為自然人，二者在法律上並
    非同一人格主體。公司負責人為公司之代表，其為公司所為行為，應由公司負責
    。故公司負責人為公司以詐術或其他不正當方法逃漏稅捐，因納稅義務人為公司
    ，其所觸犯稅捐稽徵法第四十一條之罪之犯罪或受罰主體，仍為公司，而非公司
    負責人，僅因公司於事實上無從擔負自由刑之責任，基於刑事政策上之考慮，同
    法第四十七條第一款將納稅義務人之公司應處徒刑之規定，轉嫁於公司負責人。
    是公司負責人依該條款而適用徒刑之處罰，乃屬轉嫁代罰之性質，並非因其本身
    之犯罪而負行為責任。又刑法第五十五條所規定之牽連犯，必須同一人犯一罪而
    其方法或結果行為另犯他罪名，始克相當；亦即必須同一犯罪主體之二個以上犯
    罪行為間，具有目的與方法、或目的與結果之關係，始得從一重處斷。公司負責
    人為納稅義務人之公司以詐術或其他不正當方法逃漏稅捐，既非稅捐稽徵法第四
    十一條之犯罪或受罰主體，僅依同法第四十七條第一款之規定，代替公司受徒刑
    之處罰，自與其本身為犯罪主體所犯其他罪名如刑法第二百十六條、第二百十五
    條、商業會計法第七十一條第一款等罪間，不具牽連犯關係（最高法院八十九年
    台上字第四五四七號判決參酌）。故公訴人前揭論述，尚有未洽，併此說明。爰
    審酌被告犯罪之動機、目的、手段、所生危害及犯罪後態度良好，惡性尚輕等一
    切情狀，各量處如主文所示之刑，並定其應執行刑，以示懲戒。末按被告前未曾
    受有期徒刑以上刑之宣告，有臺灣高等法院檢察署刑案紀錄簡覆表乙份在卷足憑
    ，其因一時失慮，致罹本件犯行，經此偵審程序，當知警惕，應無再犯之虞，爰
    併為宣告緩刑三年，以勵自新。
據上論斷，應依刑事訴訟法第二百九十九條第一項前段，商業會計法第七十一條第一
款，稅捐稽徵法第四十一條、第四十七條第一款，刑法第十一條、第二百十六條、第
二百十五條、第五十五條後段、第五十一條第五款、第七十四條第一款，罰金罰鍰提
高標準條例第一條，判決如主文。
本案經檢察官鄧媛到庭執行職務
中      華      民      國    九十      年      一      月      九      日
                                      臺灣板橋地方法院刑事第四庭
                                          法  官  許仕楓
右正本證明與原本無異。
如不服本判決，應於判決送達後十日內向本院提出上訴狀 (應附繕本) ，上訴於
臺灣高等法院。
                                          書記官  鄔維玲
中      華      民      國      九十      年      一     月     十      日
附錄本案科刑論罪條文全文：
商業會計法第七十一條
商業負責人、主辦及經辦會計人員或依法受託代他人處理會計事務之人員有左列情事
之一者，處五年以下有期徒刑、拘役或科或併科新臺幣十五萬元以下罰金：
一、以明知為不實之事項，而填製會計憑證或記入帳冊者。
二、故意使應保存之會計憑證、帳簿報表滅失毀損者。
三、意圖不法之利益而偽造、變造會計憑證、帳簿報表內容或撕毀其頁數者。
四、故意遺漏會計事項不為記錄，致使財務報表發生不實之結果。
五、其他利用不正當方法，致使會計事項或財務報表發生不實之結果者。
稅捐稽徵法第四十一條
納稅義務人以詐術或其他不正當方法逃漏稅捐者，處五年以下有期徒刑、拘役或科或
併科新臺幣六萬元以下罰金。
稅捐稽徵法第四十七條
本法關於納稅義務人、扣繳義務人及代繳人應處徒刑之規定，於左列之人適用之：
一、公司法規定之公司負責人。
二、民法或其他法律規定對外代表法人之董事或理事。
三、商業登記法規定之商業負責人。
四、其他非法人團體之代表人或管理人。
刑法第二百十六條
行使第二百十條至第二百十五條之文書者，依偽造、變造文書或登載不實事項或使登
載不實事項之規定處斷。
刑法第二百十五條
從事業務之人，明知為不實之事項，而登載於其業務上作成之文書，足以生損害於公
眾或他人者，處三年以下有期徒刑、拘役或五百元以下罰金。
  附  表
┌────┬──────────┬───────────────────┐
│編號    │被虛報工資者        │被虛報之金額（新台幣）                │
├────┼──────────┼───────────────────┤
│一      │甲○○              │十六萬元                              │
├────┼──────────┼───────────────────┤
│二      │蔡萬玉              │十六萬元                │
├────┼──────────┼───────────────────┤
│三      │蔡鴻文              │四十萬元                              │
├────┼──────────┼───────────────────┤
│四      │林建成              │十六萬元                              │
├────┼──────────┼───────────────────┤
│五      │張雲華              │十六萬元                              │
├────┼──────────┼───────────────────┤
│六      │李義雄              │十六萬元                              │
├────┼──────────┼───────────────────┤
│七      │吳碧蘭              │十六萬元                              │
├────┼──────────┼───────────────────┤
│八      │林明霞              │十六萬元                              │
├────┼──────────┼───────────────────┤
│九      │黃雅萍              │十六萬元                              │
├────┼──────────┼───────────────────┤
│十      │周天來              │十六萬元                              │
├────┼──────────┼───────────────────┤
│十一    │簡芳彥              │十六萬元                              │
├────┼──────────┼───────────────────┤
│十二    │劉重基              │十六萬元                              │
├────┼──────────┼───────────────────┤
│十三    │周金林              │十六萬元                              │
├────┼──────────┼───────────────────┤
│十四    │許全福              │十六萬元                              │
├────┼──────────┼───────────────────┤
│十五    │陳福宗              │十六萬元                              │
├────┼──────────┼───────────────────┤
│十六    │余福朝              │十六萬元                              │
├────┼──────────┼───────────────────┤
│十七    │朱生財              │三十萬元                              │
├────┼──────────┼───────────────────┤
│十八    │李國進              │十六萬元                              │
├────┼──────────┼───────────────────┤
│十九    │羅珠興              │十六萬元                              │
├────┼──────────┼───────────────────┤
│二十    │陳順清              │十六萬元                              │
├────┼──────────┼───────────────────┤
│二一    │許興成              │二十七萬元                            │
├────┼──────────┼───────────────────┤
│二二    │李錦煌              │十六萬元                              │
├────┼──────────┼───────────────────┤
│二三    │黃明同              │五十萬元                              │
├────┼──────────┼───────────────────┤
│二四    │陳宗村              │三十五萬元                            │
└────┴──────────┴───────────────────┘


司法院資訊處製作；財團法人民間司法改革基金會備份。
